【裁判字號】    96,訴,518
【裁判日期】    970102
【裁判案由】    妨害自由
【裁判全文】
臺灣雲林地方法院刑事判決               96年度訴字第518號
公  訴  人  臺灣雲林地方法院檢察署檢察官
被      告  甲○○
上列被告因妨害自由案件，經檢察官提起公訴（96年度調偵字第
82號），本院判決如下：
    主  文
甲○○以強暴、脅迫妨害人行使權利，處拘役伍拾日，如易科罰
金，以新臺幣壹仟元折算壹日，減為拘役貳拾伍日，如易科罰金
，以新臺幣壹仟元折算壹日。
    事  實
一、甲○○前於民國83、84年間，因簽賭六合彩，而與乙○○夫
    婦（張妻林阿好）衍生債務糾紛。至95年6 月間，甲○○得
    知乙○○居住於雲林，遂於95年12月7 日邀同友人閻自泉（
    另經檢察官為不起訴處分）一同開車南下，同日上午7 時許
    到達雲林縣斗六市榴北里田部5 號乙○○住處，其2 人徵得
    乙○○同意後進入張宅，商談賭債之處理事宜。其間乙○○
    因一時尿急欲如廁，自座椅起身，甲○○誤以為乙○○要逃
    跑，竟基於妨害人行使權利之犯意，以強暴手段，出手強拉
    乙○○之衣服，欲使乙○○坐下繼續與其商談，而妨害乙○
    ○前往如廁之行動自由權利；且依當時情況，甲○○應可注
    意在該座位旁擺設有桌椅等硬物之情況下，其在乙○○突然
    起身之際，出手強拉乙○○之衣服，將因該拉力，造成乙○
    ○重心不穩跌倒而撞及硬物，其能注意而疏未注意，致乙○
    ○因而跌倒，頭部撞及桌角，受有左眼結膜出血、左眼前房
    出血、左眼視網膜水腫等傷害；嗣甲○○並承上開犯意，為
    免乙○○趁隙離開，以緊跟乙○○之脅迫手段，隨同如廁，
    暗示乙○○如逃跑，將會施以強暴，而以此方式妨害乙○○
    自主如廁之行動自由權利。嗣經警於同日上午8 時20分許，
    據報前往而查獲上情。
二、案經乙○○訴由雲林縣警察局斗六分局報告臺灣雲林地方法
    院檢察署檢察官偵查起訴。
    理  由
一、按被告以外之人於審判外之言詞或書面陳述，除法律有規定
    者外，不得作為證據，刑事訴訟法第159 條第1 項固有明文
    。惟被告以外之人於審判外之陳述，雖不符刑事訴訟法第
    159 條之1 至第159 條之4 之規定，而經當事人於審判程序
    同意作為證據，法院審酌該言詞陳述或書面陳述作成時之情
    況，認為適當者，亦得為證據。刑事訴訟法第159 條之5第1
    項定有明文。本案被告甲○○對於告訴人即證人乙○○於警
    詢，以及證人閻自泉於警詢及檢察官訊問時之供述，以及乙
    ○○至國立台灣大學醫學院附設醫院雲林分院（以下簡稱：
    台大雲林分院）就醫之診斷證明書，均同意作為證據；且本
    院審酌上開言詞及書面陳述作成時之情況，均無不適當之情
    形，故均具有證據能力。
二、訊據被告甲○○矢口否認有何施用強暴脅迫手段妨害自由之
    犯行，辯稱：其當日與閻自泉至乙○○住處，係經乙○○之
    同意始進入屋內。而在商談債務處理之間，因乙○○突然起
    身，其誤以為乙○○要逃跑，順勢以左手撥了乙○○一下，
    剛好勾到乙○○之衣服口袋，導致乙○○跌倒，頭部撞及茶
    几受傷，其如有意妨害乙○○之自由，應會用2 手拉他，不
    會只用1 手；另隨同乙○○去上廁所，係因其剛好也要上廁
    所，並無妨害乙○○之自由等語。經查：
  (一)上揭事實，業據告訴人即證人乙○○於警詢證稱：「我要上
    廁所，他們2 人用手拉住我衣服叫我不要動，他們叫我上廁
    所我才去」等語（見警卷第9 頁），並有在場證人閻自泉於
    警詢及檢察官訊問時證稱：「他（指乙○○）突然站起來，
    甲○○以為他要逃跑，就拉著他的衣服，他就跌倒撞到桌角
    才造成他左眼受傷」「甲○○有陪同乙○○上廁所」等語可
    證（見偵查卷第9 頁、警卷第6 頁）；復有台大雲林分院之
    診斷證明書1 紙在卷可稽（見警卷第11頁）。雖證人閻自泉
    之上開證言，與告訴人乙○○指稱被告拉住衣服時有叫伊不
    要動，並限制伊上廁所等節，有所出入。惟按告訴人之告訴
    ，係以使被告受刑事訴追為目的，是其關於行為動機、手段
    及結果等之細節方面，難免故予誇大，故告訴人之指訴是否
    與事實相符，仍應調查其他證據以資審認。最高法院有93年
    度台上字第6077號、95年度台上字第3132號判決意旨可參。
    本件參諸告訴人乙○○於警詢另指稱：遭甲○○打伊右臉，
    打幾下不知道，桌上有東西就拿起來砸伊的頭等語（見警卷
    第9 頁）。按此，衡諸常理，告訴人乙○○之右臉及頭部，
    至少亦應有紅腫等傷害為是。然依台大雲林分院就告訴人乙
    ○○當日所受傷勢之診察情形，則僅有左眼結膜出血、左眼
    前房出血、左眼視網膜水腫等傷害，而無其他之傷害，有上
    揭台大雲林分院之診斷證明書1 紙可參；基此，堪信告訴人
    乙○○所述之被害事實，是有誇大情事，而以證人閻自泉之
    證述情節為可信。又被告於告訴人自座椅突然起身，出手強
    拉告訴人之衣服，其主觀上雖未預見足致告訴人受傷害，但
    其依當場情狀，應足以注意、且能注意，告訴人有可能因其
    拉力致重心不穩跌倒撞及硬物受傷，然卻疏於注意，而致告
    訴人受有上開傷害，是被告就此部分洵有過失。本案事證明
    確，被告犯行堪以認定。
  (二)至於被告雖以前揭情詞置辯。惟從其於偵查中自承：「他（
    指乙○○）突然站起來，我以為他要逃跑，我就拉著他的衣
    服，他就跌倒撞到桌角才造成他左眼受傷」等語（見偵查卷
    第8 頁），亦即被告恐告訴人逃跑，乃出手拉告訴人之衣服
    ，欲使告訴人繼續坐著與其商談賭債之解決事宜。足認被告
    確有以強暴手段，妨害告訴人前往如廁之行動自由權利。是
    被告辯稱其僅順手一撥云云，自無可採。又承上所述，被告
    既不欲告訴人逃跑，則其自無可能任告訴人自行前往如廁。
    是被告隨同告訴人之前往如廁，顯係承上開妨害人行使權利
    之犯意，為免告訴人趁隙離去，而以緊跟之脅迫方式，用以
    暗示告訴人如逃跑，其將會施以強暴手段，而妨害告訴人自
    主如廁之行動自由權甚明。故此，被告辯稱其係剛好要上廁
    所云云，亦無足採信。
三、按刑法第302 條第1 項及第304 條第1 項之罪，其所保護之
    法益，固均為被害人之自由，但前者係將被害人置於自己實
    力支配之下而剝奪其人身行動自由，後者僅使人行無義務之
    事或於其行使正當權利時加以妨害，兩者構成要件，行為態
    樣及被害人受害之程度尚不相同。最高法院有70年度台上字
    第1487號判決可資參照。本案公訴人認被告所犯，係刑法第
    302 條第1 項之妨害自由罪。惟因被告先是只短暫拉住告訴
    人之衣服，妨害告訴人如廁之行動自由；隨後亦僅以緊跟方
    式迫使告訴人由其陪同如廁，其時間均甚短暫，難認被告已
    將告訴人置於其實力支配之下，而有剝奪告訴人之人身行動
    自由之情事，是起訴法條尚有未洽。因被告所為，已使告訴
    人之部分自由受其壓制，雖未達於妨害自由之程度，但因其
    社會基本事實尚屬相同，且就過失傷害部分，與該強制罪行
    為具有一行為觸犯數罪名之裁判上一罪關係，本院亦得審理
    ，爰變更起訴之法條，併此敘明。
四、核被告甲○○所為係犯刑法第304 條第1 項之強制罪、第
    284 條第1 項前段之過失傷害罪。被告一行為而觸犯上開2
    罪，為想像競合，應依刑法第55條前段規定，從較重之強制
    罪處斷。爰審酌被告未有構成累犯之前科，有臺灣高等法院
    被告前案紀錄表附卷可參；其為解決與告訴人間之賭債糾紛
    ，而以非法方法妨害告訴人行使權利；及其犯罪手段尚稱和
    平，所生危害亦非重大；以及犯後否認犯罪、態度不佳等犯
    罪之動機、目的、手段及造成之損害等一切情狀，量處如主
    文所示之刑，並諭知易科罰金之折算標準。又被告本案犯罪
    時間在96年4 月24日以前，合於中華民國九十六年罪犯減刑
    條例所定之減刑條件，爰併宣告其減得之刑，及諭知易科罰
    金之折算標準。
據上論斷，應依刑事訴訟法第299 條第1 項前段、第300 條，刑
法第304 條第1 項、第284 條第1 項前段、第55條前段、第41條
第1 項前段，刑法施行法第1 條之1 ，中華民國九十六年罪犯減
刑條例第2 條第1 項第3 款、第7 條，判決如主文。
本案經檢察官蕭如娟到庭執行職務。
中    華    民    國    97    年    1     月    2     日
                刑事第三庭  審判長法  官  林輝煌
                                  法  官  李貞瑩
                                  法  官  陳銘壎
以上正本證明與原本無異。
如不服本判決，應於判決收受後10日內，向本院提出上訴狀（須
附繕本）。
                                  書記官  魏輝碩
中    華    民    國    97    年    1     月    2     日
附錄本案論罪科刑法條全文：
中華民國刑法第304條第1項：
以強暴、脅迫使人行無義務之事或妨害人行使權利者，處3 年以
下有期徒刑、拘役或300 元以下罰金。


司法院資訊處製作；財團法人民間司法改革基金會備份。
